---
title: "Time serie Econometrics, TD1"
author: "Paul Géraud"
date: "2023-09-24"
output:
  pdf_document:
    keep_tex: true #empeche le pdf de s'ouvrir automatiquement
    extra_dependencies: ["mathtools","graphics","amssymb","gensymb","amsmath","inputenc","hyperref"]
    highlight: tango
    latex_engine: pdflatex
---

```{r setup, include=FALSE}
knitr::opts_chunk$set(echo = TRUE,warning = FALSE, message = FALSE)
```
\newcommand{\cov}{\mathrm{Cov}}
\tableofcontents

\textbf{Liste des packages utilisés}

```{r}
library(tidyverse)
library(gridExtra)
```

\section{Exercice 1 : Etude de séries temporelles élémentaires}

\subsection{Partie 1-a : Etude de bruits blancs gaussiens}

Dans cette première partie, nous allons générer une série temporelle constitué de 1 000 observations \textbf{i.i.d} $\sim \mathcal{N}(0,1.7)$ . Comme repère temporel, nous allons prendre une suite de nombre quelconques. Le code générant cette série est le suivant

```{r, fig.dim=c(8,4)}
obs=rnorm(1000,0,1.7)
u=ts(obs,start=0,frequency =1)
data.frame(Date=time(u),Valeurs=as.vector(u))%>%
  ggplot(aes(x=Date,y=Valeurs))+geom_line(col='black')+
  labs(title="Evolution d'un processus bruit blanc gaussien")
```
On remarque que la série a un comportement ératique et semble imprévisible. C'était un résultat attendu : chaque observation est identique et indépendante de la précédente. 

La fonction d'autocorrélation d'un processus $(Y_t)_{t \in \mathbb(N)^*}$ est décrit par la relation suivante : 
$$\forall h\in\mathbb(N),{\rho}_h =\frac{\cov (Y_t , Y_{t-h})}{\sigma_h.\sigma_{t-h}}$$
Elle décrit la corrélation du processus $(Y_t)$ entre l'instant $t$ et $t-h$ . Si sa valeur est proche de 1 ou -1, cela implique que  $(Y_t)$ est fortement positivement (resp. négativement) corrélé à  $(Y_{t-h})$. Si la valeur est proche de 0, cela implique l'absence de corrélation entre $(Y_t)$ et $(Y_{t-h})$. Par défintion, ${\rho}_0=1$ . On représente graphiquement la fonction d'autocorrélation avec un corrélogramme. Par soucis de lisibilité, on ne le représente que pour les 50 premières valeurs de $h$
```{r}
acf(u,plot=TRUE, lag.max=50)
```
\textit{Interprétation des résultats}: Les bandes bleues en pointillés correspondent aux bornes de l'intervalle de confiance de significativé de ${\rho}_h$ . Si sa valeur se trouve dans l'intervalle, on peut en conclure que ${\rho}_h$ est statistiquement nul. Ici, à part la première valeur, la majorité des autres valeurs de ${\rho}_h$ se trouvent dans l'intervalle et ce, dès que $h=1$ . Ce résultat est logique car les variables sont indépendantes, d'où la non- corrélation. Ce graphique illustre l'absence de mémoire des bruits blancs gaussiens. 