---
title: "TD3"
author: "Paul Géraud"
date: "2024-02-13"
output: html_document
---

```{r setup, include=FALSE}
knitr::opts_chunk$set(echo = TRUE)
```

```{r}
library(tidyverse)
library(ggforce)
library(gridExtra)
knitr::opts_chunk$set(echo = TRUE)
```

# Exercice 6

## Implémentation Van der Corput
```{r}
RepresBase_b=function(k,b)
{
  
  if(k!=0)
  {
    #il faut obtenir le nombre de chiffres nécessaires pour écrire k en base b
    nbr_chiffres=0
    while(k>=b^nbr_chiffres)
    {
      nbr_chiffres=nbr_chiffres+1
    }
    #Créer liste coeffs
    a_k=rep(0,nbr_chiffres)
    for (i in nbr_chiffres:1)
    {
      a_k[i]=k%/%b^(i-1)
      k=k-a_k[i]*b^(i-1)
    }
  }
  else
  {
    a_k=0
  }
  return(a_k)
}
```
Let's compute now the kth term of the Van der Corput serie
```{r}
Van_der_Corput_kth=function(k,b)
{
  #obtenir la représentation de k en base b
  a=RepresBase_b(k,b)
  VdC=0
  for(i in 1:length(a))
  {
    VdC=VdC+a[i]/b^(i)  
  }
  return (VdC)
}
```
Exemples
```{r}
Van_der_Corput_kth(4,2)
```

## Representation base b nombre suivant

```{r}
NombreSuivant=function(a,b)
{
  n=length(a)
  for(i in n:1)
  {
    if(a[i]<b-1)
    {
      a[i]=a[i]+1
      break;
    }
    else
    {
      a[i]=0
      if(i-1!=0)
      {
        a[i-1]=a[i-1]+1
        if(a[i-1]<=b-1)
        {
          break  
        }
      }
      else
      {
        a=c(1,a)
        break;
      }
      
    }
  }
  return(a)
}
```

```{r}
k_first_VDC=function(k,b)
{
  vdc=rep(0,k)
  num=NombreSuivant(0,b)
  for(i in 1:k)
  {
    vdc[i]=Van_der_Corput_kth(num,b)
    VdC=0
    for(j in 1:length(num))
    {
      VdC=VdC+num[j]/b^(length(num)-j+1)  
    }
    vdc[i]=VdC
    num=NombreSuivant(num,b)
    #print(num)
  }
  return(vdc)
}
```



```{r,warning=FALSE}
#test=k_first_VDC(1000,2)
#print(test)
```
## Application pour price Call Europeen
```{r}
QuasiMC_PriceCall=function(base,S_0,sigma,T,r,K,nbr_traj)
{
  seq=k_first_VDC(nbr_traj,base)
  Z=qnorm(seq)
  S_T=S_0*exp((r-sigma^2/2)*T+sigma*Z*sqrt(T))
  C_T=pmax(S_T-K,0)
  return(mean(C_T))
}
```

```{r,warning=FALSE}
n=5000
S_0=100
sigma=0.2
r=0.01
T=0.5
K=100
QuasiMC_PriceCall(2,S_0,sigma,T,r,K,n)
```
## Randomised QMC and evaluate sd
```{r}
QuasiRMC_PriceCall=function(base,S_0,sigma,T,r,K,nbr_traj)
{
  u=runif(nbr_traj)
  seq=k_first_VDC(nbr_traj,base)
  Z=qnorm((seq+u)%%1)
  S_T=S_0*exp((r-sigma^2/2)*T+sigma*Z*sqrt(T))
  C_T=pmax(S_T-K,0)
  return(c(mean(C_T),sd(C_T)))
}
```

```{r,warning=FALSE}
QuasiRMC_PriceCall(2,S_0,sigma,T,r,K,n)[1]
```
## Standart deviation pour différentes valeurs de k
```{r}
Monte_Carlo_CallPrice=function(S_0,sigma,T,r,nbr_traj)
{
  Z=rnorm(nbr_traj)
  S_T=S_0*exp((r-sigma^2/2)*T+sigma*sqrt(T)*Z)
  C_T=pmax(S_T-K,0)
  return(c(mean(C_T),sd(C_T)))
}
```

```{r,warning=FALSE}
sdMC=rep(0,50)
sdRMC=rep(0,50)
for(k in 1:50)
{
  sdMC[k]=Monte_Carlo_CallPrice(S_0,sigma,T,r,k*100)[2]/sqrt(k)
  sdRMC[k]=QuasiRMC_PriceCall(2,S_0,sigma,T,r,K,k*100)[2]/sqrt(k)
}
```


```{r}
df=data.frame(k=seq(100,5000,by=100),sd_MC=sdMC,sd_RMC=sdRMC)
grid.arrange(
  df%>%
  ggplot(aes(x=log(k),y=log(sd_MC)))+geom_point(col="red")+
  labs(title="Evolution of MC standart error based on number of points,\nlog scaled"),
  df%>%
  ggplot(aes(x=log(k),y=log(sd_RMC)))+geom_point(col="blue")+
  labs(title="Evolution of RQMC standart error based on number of points,\nlog scaled"),
  ncol=2
)

```
# Halton Sequence

Calcule le kieme terme suite de Halton(b1,b2)
```{r}
D2Halton_kth=function(k,b1,b2)
{
  return (c(Van_der_Corput_kth(k,b1),Van_der_Corput_kth(k,b2)))
}
```
Calcule les k premiers termes de Halton
```{r}
k_first_Halton=function(k,b1,b2)
{
  c1=k_first_VDC(k,b1)
  c2=k_first_VDC(k,b2)
  return(matrix(c(c1,c2),nrow=2,byrow=TRUE))
}
```
Générer 4 séquences de Halton différentes
```{r,warning=FALSE}
k=1000
H1=k_first_Halton(k,2,3)
H2=k_first_Halton(k,2,4)
H3=k_first_Halton(k,2,113)
H4=k_first_Halton(k,109,113)

dfH=data.frame(h1x=H1[1,],h1y=H1[2,],h2x=H2[1,],h2y=H2[2,],h3x=H3[1,],h3y=H3[2,],h4x=H4[1,],h4y=H4[2,])
```

```{r}
grid.arrange(
  dfH%>%
    ggplot(aes(h1x,y=h1y))+geom_point(col="red",alpha=0.7)+xlim(0,1)+ylim(0,1)+
    labs(title="Suite de Halton(2,3)"),
  dfH%>%
    ggplot(aes(h2x,y=h2y))+geom_point(col="blue",alpha=0.7)+xlim(0,1)+ylim(0,1)+
    labs(title="Suite de Halton(2,4)"),
  dfH%>%
    ggplot(aes(h3x,y=h3y))+geom_point(col="green",alpha=0.7)+xlim(0,1)+ylim(0,1)+
    labs(title="Suite de Halton(2,113)"),
  dfH%>%
    ggplot(aes(h4x,y=h4y))+geom_point(col="purple",alpha=0.7)+xlim(0,1)+ylim(0,1)+
    labs(title="Suite de Halton(109,113)"),
  nrow=2,ncol=2
)
```
* Halton(2,3) 2 et 3 premiers entre eux=>low discrepency. Marche bien
* Halton(2,4) 2 et 4  ne sont pas premiers entre eux=> Ne marche pas du tout
* Halton(2,113) 2 et 113 premiers entre eux=>low discrepency. Marche plutôt bien mais par rapport à Halton (2,3), les points sont moins bien répartis
* Halton(109,113) 109 et 113 premiers entre eux=>low discrepency. En théorie pourrait marcher mais on voit bien sur ce graphique que il n'y a pas assez de points pour que cela soit pertinent.

## Exchange option
Une option (européenne) d'échange S1-S2 donne le droit à maturité t=T d'échanger S1 contre S2. Le payoff est donc de P=max(S2(T)-S1(T),0)

## Simulation du prix de deux actifs corrélés & options échnange avec Monte Carlo

### Simulation d'un 2D vecteur gaussien 
On veut créer un 2D vecteur gaussien de matrice de corrélation [[1,rho],[rho,1]]

On génère d'abbord deux lois normales indépendantes avec Box Muller
```{r}
Box_Muller=function(n)
{
  U_1=runif(n,0,1)
  U_2=runif(n,0,1)
  R=-2*log(U_1) #simule loi exponentielle
  Theta=2*pi*U_2 #simule unif sur (0,2pi)
  return(data.frame(N_1=sqrt(R)*cos(Theta),N_2=sqrt(R)*sin(Theta)))
}

```
Créons maintenant un vecteur gaussien avec corrélation
```{r}
Dim2Gaussian=function(rho,sigma1,sigma2,n)
{
  if(abs(rho)>1||sigma1<=0||sigma2<=0)
  {
    print("Invalid arguments")
    return(NaN)
  }
  else
  {
    BM=Box_Muller(n)
    N1=BM$N_1
    N2=BM$N_2
    return(data.frame(N_1=sigma1*N1,
                      N_2=sigma2*(rho*N1+sqrt(1-rho^2)*N2))
           )
  }
}
```
Exemple:
IID
```{r}
n=10^4
G1=Box_Muller(n)
G1%>%
  ggplot(aes(x=N_1,y=N_2))+geom_point(col="blue")+
  xlim(-3,3)+ylim(-3,3)+
  labs(title="Scatter Plot de deux lois normales iid")
```
Avec Correl +0.5, sigma1=sigma2=1
```{r}
G2=Dim2Gaussian(0.5,1,1,n)
G2%>%
  ggplot(aes(x=N_1,y=N_2))+geom_point(col="red")+
  xlim(-3,3)+ylim(-3,3)+
  labs(title="Scatter Plot d'une gaussienne corrélée")
```
Sans prouver que c'est un vecteur gaussien, on observe bien que y a une corrélation positive entre N_1 et N_2

Avec ceci, on peut désormais faire Monte Carlo pour 2 actifs corrélés

```{r}
Monte_Carlo2DPrice=function(S1_0,S2_0,sigma1,sigma2,rho,T,r,nbr_traj)
{
  G=Dim2Gaussian(rho,1,1,nbr_traj) #générer un vecteur gaussien corrélé
  Z1=G$N_1
  Z2=G$N_2
  S1_T=S1_0*exp((r-sigma1^2/2)*T+sigma1*sqrt(T)*Z1)
  S2_T=S2_0*exp((r-sigma2^2/2)*T+sigma2*sqrt(T)*Z2)
  return(data.frame(S1_T=S1_T,S2_T=S2_T))
}
```
Et donc on peut en déduire le prix estimé de l'option d'échange
```{r}
PricExchange=function(S1_T,S2_T)
{
  E_T=pmax(S2_T-S1_T,0)
  return(c(mean(E_T),sd(E_T)/sqrt(length(S1_T))))
}
```

Créons un scénario économique pour pricer:

* S1 et S2 deux actifs avec une corrélation de 0.20
* A t=0, S1=100 USD et S2= 95 USD
* La maturité est de T= 0.5 ans
* Le taux sans risque annuel est de 1%
* La volatilé annuelle de S1 est de 18%, 25% pour S2

Réalisons ce scénario avec 1 millions de tirages
```{r}
#hypothèses
n=10^6
S1_0=100
S2_0=95
T=0.5
r=0.01
sigma1=0.18
sigma2=0.25
rho=0.2
#Simuler les prix
S=Monte_Carlo2DPrice(S1_0,S2_0,sigma1,sigma2,rho,T,r,n)
#Pricer l'option d'échange S2 contre S1
E_T=PricExchange(S$S1_T,S$S2_T)
cat("Prix de l'option: ",E_T[1],"Standart Error: ",E_T[2])
```
On peut changer les paramètres économiques pour évaluer et vérifier la cohérence de l'estimateur

## Simulation du prix de deux actifs corrélés & options échnange avec QMC
### QMC Classique
On va utiliser une suite de Halton(base1,base2)
```{r}
QuasiMC_2DPrice=function(base1,base2,S1_0,S2_0,sigma1,sigma2,rho,T,r,nbr_traj)
{
  #générer suite de Halton
  H=k_first_Halton(nbr_traj,base1,base2)
  H1=H[1,]
  H2=H[2,]
  #2 lois normales pseudo aléatoires indépendant
  Z1=qnorm(H1)
  Z2=qnorm(H2)
  #ajout de la corrélation
  W1=Z1
  W2=rho*Z1+sqrt(1-rho^2)*Z2
  #evaluation des deux assets
  S1_T=S1_0*exp((r-sigma1^2/2)*T+sigma1*sqrt(T)*W1)
  S2_T=S2_0*exp((r-sigma2^2/2)*T+sigma2*sqrt(T)*W2)
  return(data.frame(S1_T=S1_T,S2_T=S2_T))
}
```
Application avec 2000 trajectoires, mêmes hypothèses économiques et une suite de Halton(2,3)
```{r,warning=FALSE}
#hypothèses
n=2000
S1_0=100
S2_0=95
T=0.5
r=0.01
sigma1=0.18
sigma2=0.25
rho=0.2
#Simuler les prix
S=QuasiMC_2DPrice(2,3,S1_0,S2_0,sigma1,sigma2,rho,T,r,n)
#Pricer l'option d'échange S2 contre S1
E_T=PricExchange(S$S1_T,S$S2_T)
cat("Prix de l'option: ",E_T[1])
```

### RQMC

```{r}
QuasiRMC_2DPrice=function(base1,base2,S1_0,S2_0,sigma1,sigma2,rho,T,r,nbr_traj)
{
  #générer suite de Halton
  H=k_first_Halton(nbr_traj,base1,base2)
  H1=H[1,]
  H2=H[2,]
  #simulation de lois uniformes
  u1=runif(nbr_traj)
  u2=runif(nbr_traj)
  #2 lois normales pseudo aléatoires indépendant
  Z1=qnorm((H1+u1)%%1)
  Z2=qnorm((H2+u2)%%1)
  #ajout de la corrélation
  W1=Z1
  W2=rho*Z1+sqrt(1-rho^2)*Z2
  #evaluation des deux assets
  S1_T=S1_0*exp((r-sigma1^2/2)*T+sigma1*sqrt(T)*W1)
  S2_T=S2_0*exp((r-sigma2^2/2)*T+sigma2*sqrt(T)*W2)
  return(data.frame(S1_T=S1_T,S2_T=S2_T))
}
```
Application
```{r,warning=FALSE}
#hypothèses
n=2000
S1_0=100
S2_0=95
T=0.5
r=0.01
sigma1=0.18
sigma2=0.25
rho=0.2
#Simuler les prix
S=QuasiRMC_2DPrice(2,3,S1_0,S2_0,sigma1,sigma2,rho,T,r,n)
#Pricer l'option d'échange S2 contre S1
E_T=PricExchange(S$S1_T,S$S2_T)
cat("Prix de l'option: ",E_T[1],"Standart Error: ",E_T[2])
```
## evolution standart error selon k
```{r,warning=FALSE}
sdMC=rep(0,50)
sdRMC=rep(0,50)
for(k in 1:50)
{
  #Monte Carlo
  S=Monte_Carlo2DPrice(S1_0,S2_0,sigma1,sigma2,rho,T,r,k)
  sdMC[k]=PricExchange(S$S1_T,S$S2_T)[2]/sqrt(k)
  #RQMC
  S=QuasiRMC_2DPrice(2,3,S1_0,S2_0,sigma1,sigma2,rho,T,r,k)
  sdRMC[k]=PricExchange(S$S1_T,S$S2_T)[2]/sqrt(k)
}
```


```{r}
df=data.frame(k=seq(100,5000,by=100),sd_MC=sdMC,sd_RMC=sdRMC)
grid.arrange(
  df%>%
  ggplot(aes(x=log(k),y=log(sd_MC)))+geom_point(col="red")+
  labs(title="Evolution of MC standart error based on number of points,\nlog scaled"),
  df%>%
  ggplot(aes(x=log(k),y=log(sd_RMC)))+geom_point(col="blue")+
  labs(title="Evolution of RQMC standart error based on number of points,\nlog scaled"),
  ncol=2
)
```
